【裁判字號】    99,交抗,190
【裁判日期】    990518
【裁判案由】    聲明異議
【裁判全文】
臺灣高等法院高雄分院刑事裁定         99年度交抗字第190號
抗  告  人  交通部公路總局高雄區監理所
代  表  人  乙○○
受處分人
即異議人    甲○○
上列抗告人因受處分人違反道路交通管理處罰條例聲明異議案件
，不服臺灣高雄地方法院中華民國99年4 月27日裁定（99年度交
聲字第93號），提起抗告，本院裁定如下：
    主  文
抗告駁回。
    理  由
一、抗告意旨略以：按緩起訴處分乃附條件之不起訴處分，本質
    上為不起訴處分之一種，此觀諸刑事訴訟法第256 條規定自
    明。檢察官為緩起訴處分時，依刑事訴訟法第253 條之2 第
    1 項規定，對被告所為之指示及課予之負擔，係屬一種特殊
    之處遇措施，並非刑罰。因此，刑事案件經檢察官為緩起訴
    處分確定後，視同不起訴處分確定，故依行政罰法第26條第
    2 項規定，自得依違反行政法上義務規定裁處之。本件受處
    分人甲○○酒醉駕車行為，雖經臺灣高雄地方法院檢察署檢
    察官為緩起訴處分確定，受處分人並已依緩起訴處分內容履
    行，惟受處分人依緩起訴處分所提供之義務勞務，其性質核
    與原處分機關所為之罰鍰、吊扣駕駛執照及施以道安講習等
    裁罰種類有異，故抗告人於緩起訴期滿後，仍課以裁罰，並
    無違一事不二罰之原則，原裁定遽予撤銷抗告人前揭處分，
    尚有未恰，為此依法提起抗告，請求撤銷原裁定等語。
二、本院審理結果，認原審上開裁定，其認事、用法均無違誤，
    應予維持，並引用原審上開裁定之理由，如附件所示。
三、抗告意旨雖執上揭情詞為辯，然按，「一行為同時觸犯刑事
    法律及違反行政法上義務規定者，依刑事法律處罰之。但其
    行為應處以其他種類行政罰或得沒入之物而未經法院宣告沒
    收者，亦得裁處之。前項行為如經不起訴處分或為無罪、免
    訴、不受理、不付審理之裁判確定者，得依違反行政法上之
    義務規定裁處之。」行政罰法第26條定有明文。又行政罰法
    第26條立法理由載述：「一行為同時觸犯刑事法律及違反行
    政法上義務規定時，由於刑罰與行政罰同屬對不法行為之制
    裁，而刑罰之懲罰作用較強，故依刑事法律處罰，即足資警
    惕時，實無為一事二罰再處行政罰之必要，且刑事法律處罰
    ，由法院依法定程序為之，較符合正當法律程序，應予優先
    適用。但罰鍰以外之沒入或其他種類行政罰，因兼具維護公
    共秩序之作用，為達行政目的，行政機關仍得併與裁處」，
    亦即一行為同時觸犯刑罰法律與行政秩序罰規定時，以刑罰
    優先適用，不再處以行政秩序罰之目的，係因行為人已受刑
    罰而足資警惕，發生懲罰之作用，而無使行為人陷於雙重處
    罰不利益之必要。是關於上述刑事法律處罰之範圍自應採取
    實質認定，舉凡刑事實體法或程序法中所規定，客觀上可以
    產生剝奪行為人生命、自由、財產權利之效果，主觀上亦因
    制裁之嚴厲性、痛苦性，其強度足以造成心理強制而間接達
    成矯正教化目的之處遇手段，皆應納入其中，而不以形式上
    符合刑法第32至34條所定主刑及從刑種類者為限，始與前揭
    法律規範之意旨相符。再者，緩起訴處分之最終效果雖與不
    起訴處分同，然緩起訴處分係以行為人違反刑事法律禁止規
    範之犯罪事實明確，檢察官斟酌刑法第57條所列事項及公共
    利益之維護後，所為替代起訴或聲請簡易判決處刑之手段，
    並通常附有條件要求行為人履行，而行為人若拒不履行條件
    ，將遭受撤銷原緩起訴處分，再為刑事訴追之不利益。換言
    之，緩起訴處分所附之條件，將對於行為人主觀上產生拘束
    力，就行為人之權利（如：財產權、自由權）亦造成相當影
    響，具有實質刑罰之效果；此與基於不能證明被告犯罪或其
    他事由而為，對行為人不具任何制裁或處罰作用之不起訴處
    分，迥然不同。又刑事訴訟法第253 條之1 第1 項係於91年
    2 月8 日增訂，而行政罰法係於94年2 月5 日公布，是制定
    在後的行政罰法第26條第2 項既僅臚列「不起訴處分或無罪
    、免訴、不受理、不付審理之裁判確定者」為例外得裁處行
    政秩序罰情形，並未將「緩起訴處分」納入，則本於「例外
    規定從嚴解釋」之法理及「一事不再理」原則之本質，自不
    應僅憑最終效果，即將條文中「不起訴處分」之範圍，擴及
    於性質並非完全相同之「緩起訴處分」，否則勢必降低行為
    人接受緩起訴處分之意願，進而與立法者設立緩起訴處分制
    度以替代繁複刑事審判程序之目的相悖。查受處分人甲○○
    於97年8 月15日22時許，飲酒後駕駛車牌號碼ONN —246 號
    重型機車，而於行經高雄縣鳳山市○○○路與光復路口時，
    經警施以酒精濃度測試結果，其吐氣所含酒精成份達每公升
    0.82毫克，而經警掣單舉發，抗告人以受處分人上開違規明
    確，依道路交通管理處罰條例第35條第1 項第1 款、第24條
    第1 項第2 款（裁決書漏載此法條）規定，裁處罰鍰4 萬5,
    000 元，吊扣普通重型機車駕駛執照12個月，並施以道安講
    習；又受處分人上揭酒醉駕車所涉之公共危險犯行，業經臺
    灣高雄地方法院檢察署檢察官於97年11月19日以97年度偵字
    第25212 號為緩起訴處分確定，並附命立悔過書、向指定之
    公益團體、地方自治團體或社區提供40小時義務勞務，及參
    加法治教育1 場次之條件等情，有該交通違規舉發單、裁決
    書、酒精濃度測試單、緩起訴處分書、臺灣高等法院被告前
    案紀錄表在卷可按。又上開緩起訴處分業於97年12月16日確
    定，緩起訴期間至98年12月15日屆滿，受處分人復已於98年
    8 月27日提供義務勞務完畢，亦有臺灣高等法院被告全國前
    案紀錄表附卷可稽。而上開立悔過書、義務勞務負擔及參加
    法治教育雖均非刑法所定刑罰之種類，然既已對受處分人之
    名譽、心理產生相當制約，並影響其自由等權利，自已產生
    實質刑罰效果，應實質該當行政罰法第26條第1 項之「依刑
    事法律」之處罰效果，而非不起訴處分甚明。準此，抗告人
    依法自不得再對受處分人依道路交通管理處罰條例第35條第
    1 項第1 款規定裁處罰鍰。從而抗告人裁處受處分人罰鍰4
    萬5,000 元部分，有違一事不二罰之原則，自難謂適法。另
    依94年12月28日修正公布，95年7 月1 日施行之道路交通管
    理處罰條例第35條第8 款雖規定：「前項汽車駕駛人，經裁
    判確定處以罰金低於本條例第92條第3 項所定最低罰鍰基準
    規定者，應依本條例裁決繳納不足最低罰鍰之部分」，及違
    反道路交通管理事件統一裁罰基準及處理細則第2 條所定「
    違反道路交通管理事件統一裁罰基準表」，即「汽車駕駛人
    駕駛機車，飲酒後其吐氣所含酒精成份超過每公升0.55毫克
    以上，應處最低罰鍰4 萬5,000 元；同時違反刑事法律者，
    經裁判確定處以罰金低於本條例第92條第3 項所定最低罰緩
    基準規定者，應依本條例裁決繳納不足最低罰鍰之部分」等
    相關規定，故倘駕駛人所支付之緩起訴處分金，未達道路交
    通管理處罰條例第92條第3 項所定最低罰鍰基準規定者，仍
    須補繳不足最低罰鍰之部分，始為適法。檢察官為緩起訴處
    分並命捐款者，其捐款解釋上亦屬道路交通管理處罰條例第
    35條第8 項所規定之罰金，監理機關雖不得再為行政裁罰，
    惟若駕駛人所支付之緩起訴處分金，未達道路交通管理處罰
    條例第92條第3 項所定最低罰鍰基準規定者，依該條例第35
    條第8 項之規定，仍須補繳不足最低罰鍰之部分。然而，本
    件緩起訴處分係命受處分人立悔過書、提供義務勞務及參加
    法治教育，而非命給付金錢，無比較基準，即不生道路交通
    管理處罰條例第35條第8 款補繳罰金不足最低罰鍰之差額問
    題，附此敘明。
四、原審因而認抗告人依道路交通管理處罰條例第35條第1 項第
    1 款及第24條第1 項第2 款之規定，除裁處受處分人應吊扣
    普通重型機車駕駛執照12個月，並接受道路交通安全講習外
    ，另裁處受處分人罰鍰4 萬5,000 元，尚有不當，因而將原
    處分撤銷，而自為裁處受處分人吊扣普通重型機車駕駛執照
    12個月，並接受道路交通安全講習之處分，經核並無違誤。
    抗告人猶執前詞，指摘原裁定不當，為無理由，應予駁回。
據上論結，應依道路交通案件處理辦法第26條，刑事訴訟法第41
3 條，裁定如主文。
中    華    民    國    99    年    5     月    18    日
                  刑事第一庭    審判長法  官 翁慶珍
                                      法  官 黃仁松
                                      法  官 徐美麗
以上正本證明與原本無異。
不得再抗告。
中    華    民    國    99    年    5     月    18    日
                                      書記官 賴梅琴
【附件】
臺灣高雄地方法院交通事件裁定          99年度交聲字第93號
原處分機關  交通部公路總局高雄區監理所
異  議  人
即受處分人  甲○○  女  47歲（民國○○年○月○○日生）
                    身分證統一編號：Ｚ000000000號
                    住高雄縣鳳山市○○路223號
上列異議人即受處分人因違反道路交通管理處罰條例案件，對於
交通部公路總局高雄區監理所於民國98年12月30日所為之處分（
原處分案號：高監營裁字第裁80-N00000000號）聲明異議，本院
裁定如下：
    主  文
原處分撤銷。
甲○○汽車駕駛人，駕駛汽車經測試檢定酒精濃度超過規定標準
，吊扣其重型機車駕駛執照壹年，並應接受道路交通安全講習。
    理  由
一、原處分意旨係以：異議人即受處分人甲○○於民國97年8 月
    15日晚間10時許喝完酒後，明知其控制力及注意力均已達無
    法安全駕駛車輛之程度，仍於翌日凌晨零時40分許，騎乘車
    號ONN-246 號重型機車於道路行駛，嗣行經高雄縣鳳山市○
    ○○路與光復路口時，因不勝酒力而行車搖晃，經警攔檢測
    得其呼氣酒精濃度含量為每公升0.82毫克（超過每公升0.55
    毫克），遂由警員舉發並製作違反道路交通管理事件通知單
    。原處分機關於緩起訴期滿後，依道路交通管理處罰條例第
    35 條 第1 項第1 款、第24條第1 項第2 款（裁決書漏載）
    ，於98年12月30日以高監營裁字第裁80-N00000000號裁決書
    ，裁處異議人罰鍰新臺幣（下同）45,000元、吊扣重型機車
    駕駛執照12個月及施以道路安全講習之處分（吊扣駕照部分
    已執行完畢）。
二、異議意旨略以：上揭酒醉駕車行為，業經檢察官為緩起訴處
    並履行40小時之義務勞務執行完畢，為此聲明異議並請求撤
    銷罰鍰45,000元及吊扣機車駕照之處分等語。
三、按汽車駕駛人，駕駛汽車經測試檢定有酒精濃度超過規定標
    準者，處1 萬5 千元以上6 萬元以下罰鍰，並當場移置保管
    該汽車及吊扣其駕駛執照1 年；汽車駕駛人，有第35條第1
    巷規定之情形者，應接受道路交通安全講習。道路交通管理
    處罰條例第35條第1 項第1 款、第24條第1 項第2 款分別定
    有明文。次按一行為同時觸犯刑事法律及違反行政法上義務
    規定者，依刑事法律處罰之。但其行為應處以其他種類行政
    罰或得沒入之物而未經法院宣告沒收者，亦得裁處之。前項
    行為如經不起訴處分或為無罪、免訴、不受理、不付審理之
    裁判確定者，得依違反行政法上之義務規定裁處之，行政罰
    法第26條已定有明文。惟依行政罰法第26條立法理由明定：
    「一行為同時觸犯刑事法律及違反行政法上義務規定時，由
    於刑罰與行政罰同屬對不法行為之制裁，而刑罰之懲罰作用
    較強，故依刑事法律處罰，即足資警惕時，實無為一事二罰
    再處行政罰之必要，且刑事法律處罰，由法院依法定程序為
    之，較符合正當法律程序，應予優先適用。但罰鍰以外之沒
    入或其他種類行政罰，因兼具維護公共秩序之作用，為達行
    政目的，行政機關仍得併予裁處」。亦即一行為同時造成刑
    罰法律與行政秩序罰規定發生競合適用之關係時，基於「一
    事不二罰」之法理，經由立法程序確立應以刑罰優先為原則
    ，避免行為人承受過度且重複之處罰，其理益明。是上開行
    政罰法中刑事法律處罰優先，且不再處以行政秩序罰之目的
    ，既係因行為人已受刑罰而足資警惕，且發生懲罰之作用，
    即無使行為人陷於雙重處罰之不利益，則關於刑事法律處罰
    之範圍自應採取實質認定，亦即凡刑事實體法或程序法中所
    規定客觀上剝奪行為人生命、自由、財產權利，主觀上亦因
    制裁之嚴厲性、痛苦性，其強度足以造成心理強制而間接達
    成矯正教化目的之處遇手段，皆應納入其中，而不以形式上
    符合刑法第32條至第34條所定主刑及從刑種類者為限，始與
    前揭法律規範之意旨相符。
四、再者，異議人前開違反刑事法律禁止規範之犯罪事實既已明
    確，僅因檢察官採取緩起訴處分之替代性刑事處遇手段，未
    將該案逕行起訴或聲請簡易判決處刑，致其後適用之刑事訴
    訟程序有所區別，然就異議人負有向檢察官指定之公益團體
    、地方自治團體或社區提供40小時義務勞務觀察，其如未能
    確實履行義務，依刑事訴訟法第253 條之3 第1 項第3 款規
    定，異議人將遭受撤銷緩起訴處分之不利益；反之，倘其確
    實遵守並履行各項緩起訴條件，除非合於刑事訴訟法第260
    條所定情形之一，否則異議人即無再就同一案件遭受刑事訴
    追之虞。是以，檢察官所課以異議人之上開負擔，雖非「刑
    罰」，但性質上可謂是實質的制裁，且對異議人權利亦造成
    影響，已產生實質刑罰之效果，而與不具任何制裁或處罰作
    用之不起訴處分，迥不相侔。又「緩起訴」處分之最終雖使
    被告免於刑事訴追之效果，與「不起訴」處分之效果相同，
    然觀諸刑事訴訟法第253 條之1 第1 項係91年2 月8 日增訂
    ，行政罰法係94年2 月5 日公布，而制定在後的行政罰法第
    26條第2 項僅臚列「不起訴處分或無罪、免訴、不受理、不
    付審理之裁判確定者」，並未將「緩起訴處分」納入。是行
    政罰法第26條第2 項既未將緩起訴處分列舉其中，本於「例
    外規定從嚴解釋」之法理，亦不應將條文中「不起訴處分」
    之範圍，擴及於性質並非完全相同之「緩起訴處分」。準此
    ，行政罰法第26條第2 項乃例外得裁處行政秩序罰之補充規
    定，參諸該條文係將「不起訴處分」、「無罪」、「免訴」
    、「不受理」、「不付審理」等不能證明刑事被告犯罪或未
    曾使其實際接受刑罰之情形逐一臚列，顯然與該條第1 項所
    指發生處罰競合之前提要件不同，故明定有該條第2 項所列
    情形者，仍應依違反行政法上義務規定裁處。本件緩起訴處
    分既非不能證明行為人之犯罪事實，且異議人須向指定之公
    益團體、地方自治團體或社區提供40小時之義務勞務，性質
    上係實質自由權剝奪刑罰之效果，已對異議人之權利造成影
    響，自與行政罰法第26條第2 項列舉之不起訴處分等情形迥
    然有別，仍無從遽為比擬而為相同之處置。從而，刑事被告
    如經法院循審判程序判處罰金或得以易科罰金之拘役或有期
    徒刑，均得以援用行政罰法第26條第1 項之規定，免於處以
    行政秩序罰之雙重不利益。至於藉由對於行為人緩起訴處分
    而節省司法資源者，在基於實質懲罰目的而其自由、財產權
    遭受剝奪之餘，卻仍需繳納一定金額之行政罰鍰，其結果勢
    必降低刑事被告接受緩起訴處分之意願，而與訂定緩起訴處
    分以替代繁複刑事審判程序之制度性機能相悖。
五、經查：
  (一)本件異議人於上開時、地酒後駕駛重型機車，經警測得呼氣
    酒精濃度達每公升0.82毫克，當場製單舉發，原處分機關以
    異議人有上開違規明確，依道路交通管理處罰條例第35條第
    1 項第1 款規定，裁處罰鍰4 萬5000元，吊扣駕駛執照12個
    月，並施以道安講習等情，業據異議人坦承在卷，並有舉發
    單、裁決書、送達證書各1 份在卷足稽。而異議人所涉之公
    共危險案件，業經臺灣高雄地方法院檢察署檢察官於97年11
    月19日以97年度偵字第25212 號為緩起訴處分，緩起訴期間
    為1 年，並附命受處分人書立悔過書，於緩起訴處分屆滿3
    個月前，向指定之公益團體、地方自治團體或社區提供40小
    時之義務勞務、參加法治教育講座1 次之條件。上開緩起訴
    處分於97年12月16日確定，異議人已於98年8 月27日義務勞
    務工作完畢，緩起訴期間至98年12月15日屆滿等情，亦有台
    灣高等法院被告全國前案紀錄表1 份附卷可稽，並經本院調
    取上開偵查、緩起訴、執行、處遇報告等案卷核閱無訛，堪
    認真實。異議人酒後駕車經測試超過規定標準之行為，核屬
    一行為同時觸犯刑事法律及違反行政法上義務規定甚明。
  (二)再本件異議人因公共危險案件，經檢察官為緩起訴處分確定
    ，且異議人已於98年8 月27日履行40小時之義務勞務完畢，
    依行政罰法第26條第1 項前段規定，即無再依道路交通管理
    處罰條例第35條第1 項第1 款裁處行政罰鍰之餘地，是異議
    人就此部分聲明異議，非無理由。又原處分之吊扣重型機車
    駕駛執照12個月、施以道安講習與罰鍰部分，係屬不同種類
    處分，均屬為達成遏止酒後駕車不法行為，維護用路人安全
    法益之行政目的所必要之罰鍰以外之其他種類行政罰，依行
    政罰法第26條第1 項但書之規定，原處分機關仍得裁處，且
    未違反「一事不二罰」之規定，於法並無不合，是異議人請
    求撤銷吊扣重型機車駕照之處分云云，並無理由。
六、綜上所述，本件原處分機關不得對於異議人再裁處罰鍰4 萬
    5 千元，是原處分諭知裁處異議人罰鍰4 萬5000元部分，於
    法尚有未洽。原處分既有上開瑕疵，自應由本院依法撤銷，
    爰裁定如主文第2 項所示。
據上論結，應依道路交通管理處罰條例第35條第1 項第1 款、第
24條第第1 項第2 款，道路交通案件處理法第20條前段，裁定如
主文。
中    華    民    國    99    年    4     月    27    日
                      交通法庭  法  官  葉文博
以上正本證明與原本無異。
如不服本裁定應於送達後5 日內向本院提出抗告狀。
中    華    民    國    99    年    4     月    27    日
                                書記官  李柏親

司法院資訊處製作；財團法人民間司法改革基金會備份。
